【裁判字號】    97,上國,10
【裁判日期】    990203
【裁判案由】    國家賠償
【裁判全文】
臺灣高等法院臺中分院民事判決  97年度上國字第10號
上  訴  人  丙○○
            甲○○
共      同
訴訟代理人  唐琪瑤律師
被 上 訴人  交通部公路總局第二區養護工程處
法定代理人  丁○○
訴訟代理人  徐文宗律師
複 代 理人  陳居亮律師
複 代 理人  林雅儒律師
複 代 理人  乙○○
上列當事人間請求國家賠償事件，上訴人對於中華民國97年7月1
日苗栗地方法院96年度國字第6號判決提起上訴，本院於99年1月
20日言詞辯論終結，判決如下：
    主  文
原判決關於駁回上訴人後開第二項之訴部分及訴訟費用之裁判均
廢棄。
上開廢棄部分，被上訴人應給付上訴人丙○○新台幣伍拾貳萬玖
仟貳佰柒拾貳元、上訴人甲○○新台幣肆拾捌萬玖仟零捌拾壹元
及均自民國九十六年九月三十日起至清償日止，按年息百分之五
計算之利息。
其餘上訴及假執行之聲請均駁回。
第一、二審訴訟費用共新台幣玖萬零參佰柒拾貳元，由被上訴人
負擔壹萬捌仟元，餘由上訴人丙○○、甲○○共同負擔。
    事實及理由
壹、程序方面
一、按依國家賠償法請求損害賠償時，應先以書面向賠償義務機
    關請求之；又賠償義務機關拒絕賠償，或自提出請求之日起
    逾三十日不開始協議，或自開始協議之日起逾六十日協議不
    成立時，請求權人得提起損害賠償之訴，國家賠償法第10條
    第1項、第11條第1項分別定有明文。本件上訴人主張被上訴
    人為賠償義務機關，乃於民國（下同）96年4月20日提出國
    家賠償請求書，向被上訴人機關請求國家賠償，被上訴人則
    於96年6月20日拒絕賠償（見原審卷第10頁）。從而，上訴
    人依上開規定，提起本件損害賠償之訴，於法並無不合。
二、被上訴人交通部公路總局第二區養護工程處之法定代理人於
    民國98年2月4日變更為丁○○，嗣具狀聲明承受訴訟，核無
    不合，應予准許。
貳、實體方面
一、上訴人起訴主張：上訴人二人之子張宇豪於96年2月11日凌
    晨3時53分駕駛車號：ＡＴ6-863號重型機車，行經被上訴人
    機關所設置、管理之苗栗縣臺6線29.2至29.4公里處時，因
    該路段屬轉彎路段，且未有照明設備，雖設有護欄及反光鈕
    ，然因被上訴人機關就此護欄上之反光鈕長期未予維護修繕
    ，反光鈕脫落致張宇豪被誤導直行不及轉彎，於擦撞護欄後
    跌落溪谷受傷死亡，張宇豪之死亡與被上訴人機關設置、管
    理欠缺間具因果關係，為此爰依國家賠償法第3條第1項、民
    法第192條、第194條規定求為判命賠償上訴人丙○○喪葬費
    、扶養費、精神慰撫金等共新台幣（以下同）2,646,362元
    及上訴人甲○○喪葬費、扶養費、精神慰撫金等共2,445,52
    5元及均自起訴狀繕本送達翌日起至清償日止，按年息百分
    之5計算利息暨供擔保請准宣告假執行之判決。原審判決上
    訴人敗訴，上訴人提起上訴，上訴聲明:(一)原判決廢棄；(二)
    上開廢棄部份，被上訴人應給付上訴人丙○○2,646, 362元
    及自起訴狀繕本送達翌日起至清償日止，按年息百分之5計
    算利息；(三)上開第一項廢棄部份，被上訴人應給付上訴人甲
    ○○2,445,525元及自起訴狀繕本送達翌日起至清償日止，
    按年息百分之5計算利息；(四)第一、二審訴訟費用由被上訴
    人費擔。
二、被上訴人則略以：其對該設置保管並無不當之處，系爭車禍
    係上訴人之子騎乘機車跨出邊線，且高速行駛撞擊護欄肇致
    ，又系爭路段交通量未達標準，故無庸設置照明設備，張宇
    豪得依現場白線判斷轉彎等語置辯。原審判決上訴人敗訴，
    上訴人不服提起上訴，被上訴人答辯聲明: 上訴駁回；第二
    審訴訟費用由上訴人費擔；如受不利之判決請准供擔保免為
    假執行之宣告。
三、上訴人主張上訴人二人之子張宇豪於96年2月11日凌晨3時53
    分駕駛車號：ＡＴ6-863號重型機車，行經被上訴人機關所
    設置、管理之苗栗縣臺6線29.2至29.4公里處時，於擦撞護
    欄後跌落溪谷受傷死亡之事實，業據其提出相驗屍體證明書
    肇事現場略圖、苗栗縣警察局道路交通事故當事人登記聯單
    （以下均影本）及照片多禎等為證，並為被上訴人所不爭執
    ，自堪信為真實。
四、本件爭點厥為死者張宇豪跌落溪谷受傷死亡與系爭路段反光
    鈕脫落，邊界白線斑駁是否有相當因果關係？茲分述如后：
  (一)按「公有公共設施因設置或管理有欠缺，致人民生命、身體
    或財產受損害者，國家應負損害賠償責任」，國家賠償法第
    3條1項定有明文。所謂公共設施之設置有欠缺係指公共設施
    建造之初，即存有瑕庛而言。復按「公路主管機關，對所轄
    公路應指定養護單位擬訂全年養護計畫切實辦理，並保持各
    項設施之完整；遇有災害或意外毀損，應迅速通報並予搶修
    。」「公路養護業務之範圍如下：一、公路路權之維護。二
    、公路路基、路面、路肩、橋梁、隧道、景觀、排水設施、
    行車安全設施、交控及通信設施之養護。三、其他設置於公
    路用地範圍內各項設施之養護。」公路修建養護管理規則第
    32條、第33條分別定有明文，又「標誌、標線、號誌應經常
    維護，保持清晰完整及有效性能。標誌、標線、號誌遭受損
    毀時，應由主管機關及時修復，並責令行為人償還修復費用
    。」道路交通標誌標線號誌設置規則第24條亦有明文，足徵
    「行車安全設施」係為公路經常養護業務，則公路周邊之標
    誌、標線、安全及照明設施，均屬於養護業務之範圍，故系
    爭路段之設置及管理養護，自當包括路段周邊之相關行車安
    全設施。經查，查系爭台六線道路之交通標誌、標線、路面
    等設施，係由被上訴人機關養護、管理，有原審卷附原證十
    一即交通部公路總局第0960009871號函影本乙份可稽，是被
    上訴人機關依前揭法律規定，就系爭道路之行車安全設施依
    法負有擬定全年養護計畫切實辦理，並保持各項設施之完整
    ，遇有災害或意外毀損，應迅速通報並搶修之義務。
  (二)又「反光導標及危險標記，用以標示道路上之彎道、危險路
    段、路寬變化路段及路上有障礙物體，以促進夜間行車安全
    。其設置依左表之規定。前項表列反光導標第一類至第四類
    佈設應距路側邊緣六○公分為度，如路側設有護欄時，應佈
    設於護欄之上或於護欄之外側。其間距依左表之規定。」為
    道路交通標誌標線號誌設置規則第162條所規定，故彎路反
    光導標係用以引導車輛駕駛人行駛安全方向，屬安全方向引
    導標誌；又依道路交通標誌標線號誌設置規則第134條規定
    ：「安全方向導引標誌『輔2』，用以促使車輛駕駛人減速
    慢行，並引導行駛安全方向。視需要設於易肇事之彎道路段
    或丁字路口。本標誌為黃底黑色圖案，箭頭圖案方向得隨實
    際路況而調整。本標誌設於彎道路段時，不得少於三面。雙
    向設置時，路面應劃設分向限制線或增設反光路面標記。其
    設其中置圖例如左：設於彎道路役者。設於丁字路口者。」
    足見反光導標之設置係由公路主管機關依實際需要而設置。
    查本件車禍發生路段為彎道，經本院履勘屬實，且被上訴人
    機關於本件事故發生前，於系爭道路亦設有護欄，具上並設
    有反光導標，路面雙黃線中亦設有反光導標，及路旁設有白
    實線，足證系爭道路確有設置上開行車安全設施之必要，且
    經被上訴人機關設置，被上訴人抗辯上開路段非必要設置，
    委無可採。惟系爭道路於本件事故發生時，其中被上訴人機
    關原設於護欄上之反光導標（即反光鈕）確實存有脫落之情
    形，而被上訴人機關就此並未予以修復，此有現場照片可參
    （見原審卷18至27頁），復經證人即大湖分局交通事故處理
    小組承辦員警周嘉松於原審證稱：「P0000000為死者行進方
    向所拍，為苗栗往大湖護欄刮地痕之反光鈕沒有了，P00000
    00上也是由死者行進方向所拍，護欄上並無反光鈕，只有警
    方設之三角標示牌，一直到機車倒地後之路段才有看到反光
    鈕。」等語明確（見原審卷124頁），及大湖分局交通事故
    處理小組當日所拍攝之照片可佐（見原審卷第175 至179頁
    車禍現場照片），足證於本件事故發生時，系爭肇事路段之
    行車安全設施，反光導標（即反光鈕）之養護、管理確有欠
    缺，足堪認定。
  (三)雖原審將本案卷原卷及臺灣苗栗地方法院檢察署96年度相字
    第80號原卷送請鑑定，臺灣省車輛行車事故覆議鑑定委員會
    函覆略以：張宇豪駕駛重機車，行經彎道未減速慢行，且操
    控失當駛出路面邊線撞擊路側護欄，為肇事原因等語（見本
    案卷第243頁），現場刮地痕亦長達14公尺（見臺灣苗栗地
    方法院檢察署96年度相字第80號卷第5頁），因而維持臺灣
    省竹苗區車輛行車事故鑑定委員會之鑑定意見，惟上開鑑定
    上開鑑定不包括被上訴人機關設置、管理前述車禍現場公有
    公共設施是否有缺失，縱張宇豪駕駛重機車操控失當，仍難
    解免被上訴人就未盡上開行車安全設施之維護管理之責；且
    該彎路反光導標係用以引導車輛駕駛人行駛安全方向，屬安
    全方向引導標誌，已如前述，苟被上訴人善盡管理之責，或
    使張宇豪行經該路段時，因車燈之反射反光導標（即反光鈕
    ），及早得知其係危險彎道路段時，或能避免本件車禍之發
    生；至於上訴人主張被上訴人就系爭肇事路段之邊界白線斑
    駁，亦有管理不當云云，惟經本院履勘現場及現場照片顯示
    ，雖該路段邊界白線雖稍有斑駁，仍可辨識，苟一般人按正
    常速度沿白線行駛，縱有濃霧亦不致駛出白線外，況上訴人
    所指邊界白線雖稍有斑駁之路段，係在被害人張宇豪撞擊路
    邊護欄之後，有現場圖可稽，是與本件車禍之發生無因果關
    係。綜上，因系爭路段反光鈕之設置、管理之欠缺，致張宇
    豪行經該路段時易誤認系爭路段為直線路段，而不慎撞擊護
    欄跌落溪谷受傷死亡顯有因果關係。
五、按國家損害賠償，除依本法規定外，適用民法規定。國家賠
    償法第5條定有明文。是有關國家損害賠償請求項目及範圍
    ，應適用民法第192條至第195條之規定，並參照最高法院有
    關之判決先例，得分別請求財產上（如殯葬費、扶養費、喪
    失或減少勞動能力損失、增加生活之費用及財物毀損之損失
    ）及非財產上（慰撫金）之損害賠償，亦有法務部82年5月6
    日（82）法律字第08823號函（見法務部法規諮詢意見(二)(
    上冊)第624至625頁）可資參照。又「不法侵害他人致死者
    ，對於支出醫療及增加生活上需要之費用或殯葬費之人，亦
    應負損害賠償責任。被害人對於第三人負有法定扶養義務者
    ，加害人對於該第三人亦應負損害賠償責任。」、「不法侵
    害他人致死者，被害人之父、母、子、女及配偶，雖非財產
    上之損害，亦得請求賠償相當之金額。」亦分別為民法第19
    2條第1至2項及第194條所明定。上訴人丙○○、甲○○係被
    害人張宇豪之父母，為被上訴人所不爭執，爰將上訴人丙○
    ○、甲○○可得請求之數額，茲明細如下：
  (一)上訴人丙○○部分：
    殯葬費用：
      因處理被害人之喪葬事務，丙○○為被害人支出殯葬費用
      325,000 元（證物九，收據影本六張），此部分請求之數
      額，為被上訴人並不爭執，應可認定上訴人確實已支出上
      開數額。
    扶養費用：
      查被害人張宇豪係75年5月28日出生，死亡時已成年，依
      民法第1114條第1款規定，被害人對於丙○○負有法定扶
      養義務，丙○○自得請求賠償扶養費用。又丙○○係49年
      6 月1日出生，於張宇豪死亡時年齡約為46.61歲，依內政
      部統計處資料，94年臺閩地區男性平均壽命為73.6歲，丙
      ○○尚有31.19年可受扶養，惟除被害人張宇豪外，上訴
      人丙○○夫妻尚育有二女張惠閔（77年7月25日生）、張
      淑閔（78年9月19日生），故應由彼三人平均分擔。依行
      政院主計處新竹縣平均每人每年之消費支出208,315元計
      算，再以霍夫曼計算法扣除期間利息，可請求扶養費，依
      霍夫曼式計算法扣除中間利息（首期給付不扣除中間利息
      ）核計金其額為壹佰參拾貳萬陸仟伍佰參拾捌元【計算方
      式為：(20831519.00000000+（2083150.19）0.000
      00000 )/3=0000000.000000000。其中19.00000000為年別
      單利5%第31年霍夫曼累係數，0.19為未滿一年日數折算年
      數之比例，0.00000000為年別單利5%第32年霍夫曼單期係
      數。採四捨五入，元以下進位】。上訴人請求1,321,362
      元自無不可。
    精神慰撫金：
      被害人張宇豪為上訴人二人之獨子，自幼乖巧好學，勤奮
      向上，不幸遭此橫禍，白髮人送黑髮人，上訴人丙○○精
      神上所受之折磨，非筆墨所能形容，其49年次，高中畢業
      ，原自己經營公司，夫妻二人每月收入約4、5萬元，無房
      屋，有二分多的土地，據其供明在卷，本院認上訴人丙○
      ○請求100萬元之精神慰撫金，尚屬妥適。
    小計：
      上訴人丙○○依法得請求賠償之殯葬費、扶養費及精神慰
      撫金，共計2,646,362元（計算式：325,000＋1,321,362
      ＋1,000,000＝2,646,362），應予准許。
  (二)上訴人甲○○部分：
    扶養費用：
      承前開有關丙○○請求扶養費用部分之說明，查上訴人甲
      ○○係49年4月12日出生，於96年2月11日張宇豪死亡時，
      年46.83歲，依94年臺閩地區簡易生命表女性平均餘命，
      尚有35.72年之平均餘命，惟被害人張宇豪75年5月28日出
      生，死亡時已成年，其對上訴人甲○○自負扶養義務，是
      上訴人甲○○尚可受扶養35.72年，依行政院主計處新竹
      縣平均每人每年之消費支出208,315元計算，同前所述，
      上訴人丙○○育有被害人張宇豪及張惠閔、張淑閔三人，
      故應由彼三人平均分擔。再以霍夫曼計算法扣除期間利息
      ，核計金其額為0000000元【計算方式為：(20831520.0
      0000000+（2083150.72）0.00000000)/3=0000000.00
      0000000。其中20.00000000為年別單利5%第35年霍夫曼累
      計係數，0.72為未滿一年日數折算年數之比例，0.000000
      00為年別單利5%第36年霍夫曼單期係數。採四捨五入，元
      以下進位】，其請求1,445,525元，超過部分為無理由。
    精神慰撫金：
      被害人張宇豪為上訴人二人之獨子，自幼乖巧好學，勤奮
      向上，不幸遭此橫禍，白髮人送黑髮人，上訴人甲○○精
      神上所受之折磨，非筆墨所能形容，而其亦為49年次，高
      中畢業，沒有不動產，目前在內灣做個小攤販，夫妻二人
      每月收入約四、五萬，本院認上訴人甲○○請求100萬元
      之精神慰撫金，尚屬妥適。
    小計：
      上訴人甲○○依法得請求賠償之扶養費及精神慰撫金，共
      計2,445,403元（計算式：1,445,403＋1,000,000＝2,445
      ,403），應予准許。
六、按損害之發生或擴大，被害人與有過失者，法院得減輕賠償
    金額或免除之。重大之損害，為債務人所不及知，而被害人
    不預促其注意或怠於避免或減少損害者，為與有過失。前二
    項之規定，於被害人之代理人或使用人與有過失者，準用之
    ，民法第217條定有明文。又「民法第192條第1項規定不法
    侵害他人致死者，對於支出殯葬費之人，亦應負損害賠償責
    任，係間接被害人得請求賠償之特例。此項請求權，自理論
    言，雖係固有之權利，然其權利係基於侵權行為之規定而發
    生，自不能不負擔直接被害人之過失，倘直接被害人於損害
    之發生或擴大與有過失時，依公平之原則，亦應有民法第21
    7條過失相抵規定之適用。」（最高法院73年台再字第182號
    判例參照）。查本件撞及護欄墜落溪事故之發生，除被上訴
    人對系爭路段反光鈕之設施設置有瑕疵外，本件依原審卷附
    之現場照片、道路交通事故現場圖、道路交通事故調查報告
    表、臺灣省車輛行車事故覆議鑑定委員會函覆意見等資料綜
    合判斷結果，認為被害人行駛系爭路段，行車速度過快，行
    經彎道未減速慢行，且操控失當駛出路面邊線撞擊路側護欄
    ，現場刮地痕亦長達14公尺，本院認為被害人操控機車不當
    為本件肇事之主要因素。雖國立交通大學就被害人就肇事前
    之速度為鑑定，然本院參酌被害人與被上訴人雙方過失程度
    及原因力之強弱，認為被害人與被上訴人之過失責任比例為
    8：2。依上開民法規定，上訴人等自應承受被害人就上開事
    故發生與有過失之責任。本件依前述規定過失相抵後，上訴
    人丙○○得請求被上訴人賠償之金額為529,272元（計算式
    ：2,646,3620.2=529,272）；上訴人甲○○得請求上訴人
    賠償之金額為489,081元（計算式：2,445,4030.2＝489,0
    81）。
七、綜上所述，本件依國家賠償法第3條第1項、第11條第1項之
    規定，上訴人丙○○請求被上訴人給付529,272元，上訴人
    甲○○請求被上訴人給付489,081元；及均被上訴人起訴狀
    繕本送達翌日即（96年9月30日，見原審卷71頁）起至清償
    日止，按法定利息即年利率5%計算之利息，為有理由，應予
    准許。原審就此部分所為上訴人敗訴之判決，於法尚有未洽
    ，自屬不能維持。上訴論旨指摘原判決該部分不當，求為廢
    棄改判，非無理由，爰判決如主文第2項所示。又本件所命
    給付未逾150萬元，不得上訴第三審法院，經本院宣示後即
    告確定，勿庸宣告假執行，是以上訴人勝訴部分假執行之聲
    請應予駁回，而其餘假執行之聲請因敗訴失所附麗，亦應予
    駁回。再上訴人等其餘逾上開應准許外之請求，為無理由，
    應予駁回。原審就此部分所為上訴人敗訴之判決，核無不合
    ，上訴論旨指摘原判決不當，聲明求為廢棄改判，非有理由
    ，應予駁回其此部分之上訴。
八、兩造其餘主張陳述及所提之證據，經本院審酌後，認均不影
    響本判決之結果，不予一一論述，附此敘明。
據上論結，本件上訴為一部有理由，一部無理由，依民事訴訟法
第450條、第449條第1項、第79條，判決如主文。
中    華    民    國    99    年    2     月    3     日
                民事第五庭    審判長法  官  童有德
                                    法  官  古金男
                                    法  官  鄭金龍
被上訴人不得上訴。
上訴人均得單獨上訴。
如對本判決上訴，須於收受判決送達後20日內向本院提出上訴書
狀，其未表明上訴理由者，應於提出上訴後20日內向本院提出上
訴理由書（須按他造人數附具繕本）。
上訴時應提出委任律師為訴訟代理人之委任狀。具有民事訴訟法
第466條之1第1項但書或第2項之情形為訴訟代理人者，另應附具
律師及格證書及釋明委任人與受任人有該條項所定關係之釋明文
書影本。
                                    書記官  姚錫鈞
中    華    民    國    99    年    2     月    6     日
                                                      Ｓ

司法院資訊處製作；財團法人民間司法改革基金會備份。
